【裁判字號】    98,易,966
【裁判日期】    990511
【裁判案由】    詐欺
【裁判全文】
臺灣高雄地方法院刑事判決               98年度易字第966號
公  訴  人  臺灣高雄地方法院檢察署檢察官
被      告  甲○○
上列被告因詐欺案件，經檢察官提起公訴（98年度偵緝字第
116號），本院判決如下：
    主  文
甲○○無罪。
    理  由
壹、證據能力部分
一、按被告以外之人於審判外之言詞或書面陳述，除法律有規定
    者外，不得作為證據；被告以外之人於偵查中向檢察官所為
    陳述，除顯有不可信之情況者外，得為證據，刑事訴訟法第
    159 條第1 項及159 條之1 第2 項分別定有明文。檢察官於
    偵查中對被告以外之人（包括證人、鑑定人、告訴人、被害
    人及共同被告等）所製作之偵查筆錄，性質上雖屬傳聞證據
    ，惟現階段刑事訴訟法規定檢察官代表國家偵查犯罪、實施
    公訴，依法其有訊問被告、證人及鑑定人之權，而實務運作
    時，檢察官偵查中向被告以外之人所取得之供述證據，原則
    上均能遵守法律規定，不致違法取供，其可信度極高，是被
    告以外之人前於偵查中所為供述，除反對該項供述具有證據
    能力之一方，已釋明「顯有不可信之情況」之理由外，不宜
    以該證人未能於審判中接受他造之反對詰問為由，即遽指該
    證人於偵查中之供述不具證據能力。證人乙○○於檢察官偵
    查中所為之陳述，被告未主張並釋明有何不可信之情事，上
    開證人亦未提及檢察官在偵查時有何不法取供之情形，應有
    證據能力。
二、次按被告以外之人於審判外之陳述，雖不符刑事訴訟法第15
    9 條之1 至第159 條之4 之規定，而經當事人於審判程序同
    意作為證據，法院審酌該言詞陳述或書面陳述作成時之情況
    ，認為適當，亦得為證據，當事人、代理人或辯護人於法院
    調查證據時，知有第159 條第1 項不得為證據之情形，而未
    於言詞辯論終結前聲明異議者，視為有前項之同意，刑事訴
    訟法第159 條之5 分別定有明文。卷附台北富邦商業銀行股
    份有限公司（下稱台北銀行）私房金信用貸款專用借據、約
    定書、個人金融授信申請書、基本資料表、印鑑卡、放款帳
    卡、各類存款歷史對帳單，雖屬被告以外之人於審判外之書
    面陳述，然當事人對於上開證據方法之證據能力均表示不爭
    執，本院審酌前開審判外之書面陳述於作成時之情況，並無
    違法不當或證明力明顯過低之瑕疵，應得作為證據。
貳、實體部分
一、公訴意旨略以：被告甲○○意圖為自己不法之所有，於民國
    93年12月7 日持其胞弟乙○○之身分證、印章，前往台北銀
    行，冒名乙○○（乙○○事先有授權甲○○辦理貸款，但冒
    名部分不知情）向台北銀行人員表示辦理貸款，並以乙○○
    名義填寫借據、約定書、台北銀行個人金融授信申請書，且
    向負責對保之行員丙○○佯稱其係乙○○本人，使丙○○及
    台北銀行相關審核人員誤信其為乙○○本人，於93年12月9
    日核撥貸款20萬元至帳號00000000000000號乙○○帳戶內，
    被告隨即將上開款項提領一空，因認被告涉犯刑法第339 條
    第1 項之詐欺取財罪嫌等語。
二、按犯罪事實應依證據認定之，無證據不得認定犯罪事實；不
    能證明被告犯罪者，應諭知無罪之判決，刑事訴訟法第154
    條第2 項、第301 條第1 項分別定有明文。次按事實之認定
    ，應憑證據，如未能發現相當證據，或證據不足以證明，自
    不能以推測或擬制之方法，以為裁判基礎。且刑事訴訟上證
    明之資料，無論其為直接證據或間接證據，均須達於通常一
    般人均不致於有所懷疑，而得確信其為真實之程度，始得據
    為有罪之認定，若其關於被告是否犯罪之證明未能達此程度
    ，而有合理性懷疑之存在，致使無從形成有罪之確信，根據
    「罪證有疑，利於被告」之證據法則，即不得遽為不利於被
    告之認定。又按檢察官就被告犯罪事實，應負舉證責任，並
    指出證明之方法，刑事訴訟法第161 條第1 項定有明文。因
    此，檢察官對於起訴之犯罪事實，應負提出證據及說服之實
    質舉證責任。倘其所提出之證據，不足為被告有罪之積極證
    明，或其指出證明之方法，無從說服法院以形成被告有罪之
    心證，基於無罪推定之原則，自應為被告無罪判決之諭知（
    最高法院40年臺上字第86號、76年臺上字第4986號、92年臺
    上字第128 號判例要旨參照）。
三、公訴意旨認被告涉犯上開罪嫌，無非係以乙○○於偵查中之
    陳述、台北銀行私房金信用貸款專用借據、約定書、個人金
    融授信申請書、基本資料表、印鑑卡、放款帳卡、各類存款
    歷史對帳單等為其主要論據。
四、訊據被告甲○○坦承經乙○○之授權，於前揭時地向台北銀
    行之承辦人員自稱係乙○○本人，以乙○○名義辦理貸款20
    萬元，並自陳：我是為了節省程序，才直接跟承辦人員說我
    是乙○○等語。
五、經查：
（一）被告於93年12月7 日經乙○○之授權，持乙○○交付之身
      分證、印章，前往台北銀行，以乙○○之名義填寫借據、
      約定書、個人金融授信申請書，並向負責對保之承辦人員
      丙○○自稱係乙○○本人，以辦理私房金信用貸款20萬元
      ，台北銀行即於93年12月9 日核撥20萬元至乙○○在該行
      所開立之帳號00000000000000號帳戶內之事實，業據證人
      乙○○於本院審理中證稱：被告以我的名義向富邦銀行申
      辦貸款20萬元，是我叫被告去辦的，我拿我的證件跟印章
      給被告，並同意被告以我的名義去跟富邦銀行辦貸款等語
      明確（見院二卷第49至51頁），並有台北銀行私房金信用
      貸款專用借據、約定書、個人金融授信申請書、基本資料
      表、印鑑卡、放款帳卡、各類存款歷史對帳單在卷可稽（
      見偵一卷第3 至14頁），且為被告所不爭執，自堪信為真
      實。
（二）按刑法第339 條第1 項詐欺取財罪之成立，係以意圖為自
      己或第三人不法所有，施行詐術使相對人陷於錯誤，相對
      人因而交付財物為要件。是以，若行為人未具備不法所有
      之意圖或相對人並未陷於錯誤，即不得以詐欺取財罪相繩
      。
    1.查本件被告事先經乙○○之授權辦理貸款事宜，方持乙○○所交付之身份證、印章，以乙○○之名義，前往台北銀
      行辦理私房金信用貸款20萬元，雖當時到場辦理貸款手續
      之人為被告，然因系爭貸款業經乙○○之授權，故借款名
      義人及實際借款人均為乙○○，台北銀行所為徵信、授信
      之對象亦為乙○○，該民事消費借貸契約自始存在於台北
      銀行與乙○○之間，俟台北銀行依約核撥20萬元至乙○○
      之帳戶內，乙○○亦對台北銀行負有分期清償之債務。縱
      辦理貸款對保之時，被告曾向承辦人員丙○○自稱係乙○○，致丙○○誤信被告即乙○○本人，惟衡諸現今銀行實
      務上所踐行之對保程序，目的無非在確認借款名義人是否
      即實際借款人，以避免無權冒貸導致銀行錯誤放款之情事
      ，本件被告既經乙○○之授權辦理貸款，借款名義人乙○○即實際借款人，台北銀行對於系爭貸款所為之信用評估
      及放款對象等重要之點均無陷於錯誤之情形。
    2.又系爭消費借貸契約既有效成立，貸款人乙○○因而貸得
      款項並負有償還之責，台北銀行亦得依法向乙○○行使本
      件借款債權，乙○○既未免其償還之責，被告又非該筆款
      項之受款人，難認其2 人有所謂不法利益可圖，自無從僅
      因被告辦理對保之時自稱係乙○○本人，即遽認被告有為
      自己或乙○○不法所有之意圖存在。復觀之卷附台北銀行
      各類存款歷史對帳單所示（偵一卷第10至12頁），台北銀
      行於93年12月9 日核撥20萬元至乙○○在該行所開立之帳
      號00000000000000號帳戶內，嗣陸續於94年3 月10日、4
      月7 日、5 月9 日、6 月7 日、7 月11日、8 月8 日、9
      月8 日、10月12日、11月8 日，該帳戶均有3, 000元至5,
      000 元不等之定期繳息紀錄，足徵乙○○對於該筆債務確
      具還款意願，亦難認被告經乙○○授權辦理系爭借款之初
      ，與乙○○間具有共同不法所有之意圖。
    3.從而，因台北銀行對於系爭借貸契約重要之點並無陷於錯
      誤之情事，亦無證據證明被告辦理系爭貸款之時，有何不
      法所有意圖之存在，自不得將被告以詐欺取財罪相繩。
六、綜上所述，就公訴人所指被告之詐欺取財犯行，所為訴訟上
    之證明，尚未達到通常一般之人均不會有任何懷疑，而得確
    信被告犯行之真實程度，自無從說服本院形成有罪之心證。
    此外，復查無其他積極證據足認被告確有公訴人所指前揭犯
    行，被告此部分之犯罪尚屬不能證明，基於無罪推定之原則
    ，即應為被告無罪之諭知。
據上論斷，應依刑事訴訟法第301 條第1 項，判決如主文。
本案經檢察官陳建州到庭執行職務。
中    華    民    國    99    年     5    月    11    日
                  刑事第七庭  審判長法  官  陳  箐
                                    法  官  洪培睿
                                    法  官  林依蓉
以上正本證明與原本無異。
如不服本判決應於收受送達後10日內向本院提出上訴書狀，並應
敘述具體理由；如未敘述上訴理由者，應於上訴期間屆滿後20日
內向本院補提理由書( 均須按他造當事人之人數附繕本) 「切勿
逕送上級法院」。
中    華    民    國    99    年    5     月    11    日
                                    書記官  許珈綺

司法院資訊處製作；財團法人民間司法改革基金會備份。
